臺灣高等法院刑事判決
111年度上訴字第3351號
上  訴  人  
即  被  告  王炤仁



選任辯護人  江皇樺律師（法扶律師）
上列上訴人因毒品危害防制條例等案件，不服臺灣臺北地方法院
110年度訴字第407號，中華民國111年6月30日第一審判決（起訴
案號：臺灣臺北地方檢察署109年度偵字第18990號），提起上訴
，本院判決如下：
    主  文
原判決關於販賣第二級毒品罪撤銷。
王炤仁販賣第二級毒品，處有期徒刑壹年陸月。未扣案之不詳廠
牌行動電話壹支（IMEI碼：000000000000000號，含門號0000000
000號SIM卡1張）沒收，於全部或一部不能沒收或不宜執行沒收
時，追徵其價額。
    犯罪事實
一、王炤仁明知甲基安非他命屬毒品危害防制條例第2條第2項第2
    款所管制之第二級毒品，竟基於販賣第二級毒品甲基安非他
    命以營利之犯意，於民國109年1月26日下午1時41分許，持
    用0000000000號行動電話與持用0000000000號行動電話之李
    堃聯繫，約定由王炤仁以新臺幣（下同）2,500元販賣甲基
    安非他命1包（約1公克）給李堃，並於同日晚間6時40分許
    ，雙方相約至臺北市○○區○○街00號之Hotel PaPa Whale旅店
    見面後，王炤仁將甲基安非他命1包（約1公克）交付予李堃
    （尚未收取價金）。
二、案經臺北市政府警察局南港分局報告臺灣臺北地方檢察署檢
    察官偵查起訴。
    理  由
壹、程序方面
一、審理範圍
    按上訴得對於判決之一部為之，刑事訴訟法第348條第1項定
    有明文。本件被告僅就原判決關於販賣第二級毒品部分提起
    上訴（見本院卷第27頁上訴狀、第92頁、第126頁），有關
    幫助施用第二級毒品部分（即起訴書「犯罪事實一、㈡」，
    原審判決「事實一、㈡」），未據上訴，已經確定，非本院
    審理範圍，合先敘明。
二、證據能力
    本判決認定犯罪事實所引用之供述證據，除上訴人即被告王
    炤仁及辯護人就證人李堃於警詢時所述認係審判外陳述而無
    證據能力，其餘之供述證據，檢察官、被告及其辯護人對證
    據能力均無意見（本院卷第94頁、第95頁），迄至本案言詞
    辯論終結前均無異議，本院審酌該等證據資料（證人李堃警
    詢所述除外）製作時之情況，亦無違法不當及證明力明顯過
    低之瑕疵，認作為證據應屬適當。至於辯護人於上訴理由狀
    曾經以未經對質詰問為由而爭執證人李堃於偵查中證述之證
    據能力，但該證人於偵查中以證人身分具結證述，並於原審
    到庭接受交互詰問，踐行合法調查程序，故證人李堃於偵查
    中之證述認有證據能力。其餘非供述證據部分，核無違反法
    定程序取得之情形，且與本案犯罪事實具有關聯性，均認有
    證據能力。
貳、實體方面
一、認定犯罪事實所憑之證據及理由
　　訊據被告坦承於上揭時、地與李堃見面，並交付約1公克之
    甲基安非他命給李堃等情不諱，但否認有販賣毒品之犯行，
    辯稱：我與李堃是好朋友，當天答應拿毒品給他，沒有要跟
    他收錢的意思，是免費請他用，我沒有營利意圖，應僅成立
    轉讓毒品罪等語；辯護人為被告提出辯護意旨以：證人李堃
    之證述前後不一，而監聽譯文無法明確證明被告確實以2,50
    0元代價販賣甲基安非他命給李堃，被告主觀上並沒有販賣
    的意思，不構成販賣毒品，僅成立轉讓禁藥等語。經查：
　㈠被告於109年1月26日晚間6時40分許，與李堃相約於臺北市○○
    區○○街00號之Hotel PaPa Whale旅店見面後，將約1公克之
    甲基安非他命交付予李堃等情，業據被告於警詢、偵查、原
    審及本院審理時坦承不諱（偵卷第19頁、第270頁，原審訴
    字卷第81頁、第187頁，本院卷第93頁、第126頁、第131頁
    ），核與證人李堃於原審時證稱：當日兩人於該址旅店見面
    ，被告交付1公克之甲基安非他命等情相符（原審訴字卷第1
    74頁），並有當日兩人於晚間6時30分許互相告知對方已經
    抵達或將要抵達約定地點之通訊監察譯文（偵卷第30頁）在
    卷可憑，足認被告上開自白與事實相符，堪信屬實。
　㈡關於當日被告交付甲基安非他命給李堃之原因，證人李堃於
    偵查中證稱：卷附之109年1月26日13時41分至48分、14時32
    分、16時57分至58分、17時44分、18時22分、30至31分之通
    訊監察譯文，是我與被告的對話內容，相約在Hotel PaPa W
    hale旅店1樓大廳見面，於最後一通電話結束後約晚間6時40
    分許見到面，我用2,500元跟被告買1公克的（甲基）安非他
    命1包；譯文中提到的「壞東西」、「一個」、「25」就是
    我當天要跟他買1公克的（甲基）安非他命2,500元等語（偵
    卷第240至241頁，關於價金有無交付部分，另見後述）；於
    原審審理時證稱：109年1月26日與被告相約在Hotel PaPa W
    hale旅店見面，當天被告有拿1公克的（甲基）安非他命給
    我；（經提示譯文）譯文內容「一個」是指1公克的（甲基
    ）安非他命，「25」是2,500元；電話中應該有談定數量是1
    公克，價錢是2,000元至2,500元，毒品種類是（甲基）安非
    他命等語（原審訴字卷第174頁、第178至179頁），佐以卷
    附通訊監察譯文，被告與證人李堃於109年1月26日13時41分
    至48分許之對話有如下之內容：「
　　......（閒聊何時來取包包、交換零錢包及李堃當日的行程
    ）
　　被告：喔，我懂了，那因為我這幾天...還是說...明天...
    後天...你今天...如果等一下要回娘家之前過來一趟可以嗎
    ？會來不及嗎？
　　李堃：可以吧，你...你那個...我想問你那邊有沒有那個..
    .不好的東西？
　　被告：壞東西（台語），我現在都稱它為壞東西（台語），
    喔你說那個毒品喔。
　　李堃：嗯。
　　被告：有阿，怎麼了？
　　李堃：你知道我現在有沒有那個可以拿的...我上一批上一
    次拿...我上次不是新莊拿6克...
　　被告：阿你不是說要留給我的？
　　李堃：對阿，可是我就沒得用拉，所以就用了...然後...就
    是這次的東西剛用完，也不到一個。
　　被告：嗯。
　　李堃：就跟...在高雄拿，所以我現在在高雄。
　　被告：你下去高雄拿的？
　　李堃：超貴的，高雄東西超貴的，一個說要35-45。
　　......（閒聊高雄交易情節）
　　被告：對阿，那你現在...恩...我想一下應該這幾天，你這
    兩天來找我，我都可以吧，阿你要拿東西是不是？
　　李堃：恩，這樣你一個多少？
　　被告：25阿。
　　李堃：好歐。
　　被告：25會不會很貴啊？
　　李堃：可是你也要那個阿...我沒差，那個...就是我想一下
    ...
　　被告：嗯。
　　李堃：你不要一個拿500，然後跟我拿25，我可能就稍微...
    ㄟ不對。
　　被告：我一個拿...
　　李堃：你如果一個淨賺2,000我都還可以接受，因為你就是
    有事在身。
　　被告：喔，我跟你講喔，沒有給你踩太多，我只有踩剛好整
    數而已。
　　李堃：喔，沒關係啦，那個...我不在意，就是我是想說我
    等一下看看，大概一個小時內給你回復，可以嗎？如果一個
    小時可以我就直接過去了。
　　被告：先來找我是不是？
　　李堃：對就先過去，反正我還是要拿東西給你啊。
　　被告：喔，好啦好啦，那你就看怎樣再跟我說，好掰掰。
　　李堃：掰掰掰掰。」（偵卷第26至28頁），而被告於警詢稱
    該次譯文內「一個」是指（甲基）安非他命1公克的意思（
    偵卷第19頁），於原審時稱；當天原本在聊李堃要委託我幫
    他賣包包的事，後來他說想要拿東西，就是毒品（指甲基安
    非他命，下同），我跟他說25，就是2,500元的意思，李堃
    有跟我說他想要拿，我們就約在Hotel PaPa Whale旅店請他
    來跟我拿等語（原審訴字卷第73頁），於本院時對於上開譯
    文內容一個、25，供稱係指毒品與價錢等情不諱（本院卷第
    132頁），觀以該段對話譯文前後完整脈絡，足認內容確實
    係被告與李堃二人間有關當日甲基安非他命買賣交易之對話
    內容，可資補強證人李堃前開證述可信。至於被告及辯護人
    以證人李堃於對話中稱「我想說等一下看看」、「反正我還
    是要拿東西給你啊」，認為李堃最終並未決定是否要拿毒品
    ，也未就數量、價格有所合意，當日會面主要是證人李堃要
    拿二手拍賣的包包給被告云云，但依據前開完整對話內容，
    於被告說完沒有給你踩太多，只有踩剛好整數而已等語後，
    李堃接著回答沒關係、不在意等語，已見雙方對於價購一事
    具有共識，而非無償贈與，後續李堃稱一小時內回覆、一小
    時可以我就直接過去等語，且最終二人當日確實會面，並無
    所謂猶豫不決之情，至於會面的目的是否同時包含有李堃順
    道拿零錢包給被告，並無礙於證人李堃所證當次見面係向被
    告購買甲基安非他命之事實認定，是被告此節所辯，難認可
    採。是以，被告與李堃於109年1月26日13時41分許至18時30
    分許之通話中既已議定交易毒品之種類、數量及價格，並依
    約交付甲基安非他命予李堃，自屬販賣第二級毒品之行為甚
    明。
　㈢按販賣毒品者，其主觀上如有營利意圖，且客觀上有販賣行
    為，即足構成，至於實際上有否獲利，則非所問。而販賣第
    二級毒品係嚴重違法行為，無法公然為之，有其獨特販售通
    路及管道，本無公定價格，並可任意分裝、增減其份量，每
    次買賣之價量，可能隨時依雙方關係之深淺、資力、需求程
    度及對行情之認知、貨源是否充裕、查緝是否嚴密等等，為
    各種不同之風險評估、機動調整而異其標準，非可一概而論
    ，買受毒品之人通常亦難以探知販毒者賺取利潤幾何。毒品
    取得不易，物稀價昂，苟無利可圖，自無甘冒刑事訴追風險
    而將價格昂貴、取得不易之毒品無端供應他人之理。故以有
    償交易毒品者，縱未確切查得販賣賺取之實際差價，除別有
    事證足認係按同一價格轉讓且非出於圖利之意思外，概皆可
    認有從中賺取買賣差價牟利之意圖及事實，應屬符合論理法
    則，不違背社會通常經驗之合理判斷。依據被告與李堃間前
    開對話譯文內容，被告稱1個25（1克2,500元），李堃亦與
    之論及可以接受被告「淨賺」多少之話題，被告自陳其於通
    話中所謂「我跟你講喔，沒有給你踩太多，我只有踩剛好整
    數而已。」就是其進價約2,400元，跟李堃收2,500元，沒有
    多收很多的意思等語（原審訴字卷第73頁），顯見其有賺取
    價差之營利意圖甚明，辯稱無意向李堃收錢云云，並無可採
    。但有關被告是否已經收取本案約定之購毒價金2,500元乙
    節，僅有證人李堃於偵查中之證述，嗣於審理時改稱不記得
    當場有無交錢、當天沒帶錢等語，有前後證述不一之瑕疵，
    且被告始終否認取得價金，監聽譯文亦未提及價金已交付之
    情，無可補強證人李堃關於此節之證述，不能證明被告已經
    收取此筆價金，是被告此節所辯並非無據。惟按刑事法上販
    賣毒品之行為，售賣者與購買者雙方就毒品標的物與價金等
    買賣要素進行商議，得認為已經著手於販賣毒品構成要件之
    行為，但其販賣行為之完成與否，則以標的物之是否交付為
    區分既、未遂之標準，與已否收取價金無涉。被告係出於營
    利販賣之意而交付毒品甲基安非他命給李堃，縱未當場收取
    價金，甚至事後也未追討，仍與自始不具營利意圖之轉讓有
    別，被告及辯護人認應論以轉讓禁藥罪云云，並無可採。
　㈣綜上，本案事證明確，被告犯行堪予認定，應依法論科。　
二、論罪
  ㈠按行為後法律有變更者，適用行為時之法律，但行為後之法
    律有利於行為人者，適用最有利於行為人之法律，刑法第2
    條第1項定有明文。被告為事實欄一所示行為後，毒品危害
    防制條例第4條第2項業於109年1月15日修正公布，於109年7
    月15日施行生效。修正前毒品危害防制條例第4條第2項原規
    定：「製造、運輸、販賣第二級毒品者，處無期徒刑或7年
    以上有期徒刑，得併科新臺幣1,000萬元以下罰金。」；修
    正後則規定：「製造、運輸、販賣第二級毒品者，處無期徒
    刑或10年以上有期徒刑，得併科新臺幣1,500萬元以下罰金
    。」，是修正後規定提高有期徒刑及罰金刑之最高刑度，經
    比較新舊法結果，以被告行為時之法律即修正前之毒品危害
    防制條例第4條第2項對被告較為有利，依刑法第2條第1項前
    段規定，自應適用修正前之毒品危害防制條例第4條第2項規
    定。核被告所為，係犯修正前毒品危害防制條例第4條第2項
    之販賣第二級毒品罪。被告因販賣而持有第二級毒品甲基安
    非他命之低度行為，為其販賣之高度行為所吸收，不另論罪
    。
　㈡起訴意旨固認被告所為係犯藥事法第83條第1項之轉讓禁藥罪
    ，然被告主觀上係出於營利意圖而交付甲基安非他命予李堃
    ，業如前述，至於約定之價金是否已如數收取，不影響該罪
    之成立與既未遂之判斷。轉讓（有償或無償）或販賣毒品，
    均有持有及交付毒品之行為，其構成要件有相當之共同性，
    僅因有無營利之意圖，而異其法律上之判斷，起訴事實中本
    已載明被告與李堃間電話議定買賣、交付之過程，被告之行
    為已屬特定，並無發生混淆或誤認之虞，故檢察官雖依轉讓
    毒品罪起訴，法院自得在不影響基本事實同一之基礎下，變
    更檢察官所引應適用之法條，改依販賣毒品罪論處，公訴檢
    察官於原審審理中已補充此部分犯罪事實並主張被告應論以
    販賣第二級毒品罪，經原審及本院對被告告知此部分之罪名
    及犯罪事實，且經當事人為實質辯論，而無礙其等之攻擊防
    禦權，自得依刑事訴訟法第300條變更起訴法條，改依修正
    前之販賣第二級毒品罪論處。
　㈢刑之加重、減輕事由
　⒈按「被告構成累犯之事實及應加重其刑之事項，均應由檢察
    官主張並具體指出證明之方法後，經法院踐行調查、辯論程
    序，方得作為論以累犯及是否加重其刑之裁判基礎。」（最
    高法院110年度台上大字第5660號大法庭裁定意旨參照）。
    依據檢察官起訴書所指出被告構成累犯之紀錄為曾因施用第
    二級毒品案件，經臺灣臺北地方法院以108年度簡字第337號
    判決判處有期徒3月確定，於108年6月11日易科罰金執行完
    畢等情，並有本院被告前案紀錄表在卷可參，且檢察官、被
    告及辯護人對於該前案紀錄表之記載並無意見（原審卷第19
    1頁，本院卷第132頁），被告於受上開有期徒刑執行完畢後
    ，5年內故意再犯本件有期徒刑以上之罪，合於刑法第47條
    第1項之累犯，然參酌司法院大法官釋字第775號解釋意旨，
    施用毒品係滿足一己毒癮，與販賣毒品增加毒品對外擴散之
    危害不同，不論犯罪之本質、態樣或違法性之高低，兩者有
    別，檢察官除引據被告之前案紀錄外，未具體指出並舉證被
    告有何特別惡性及對刑罰反應力薄弱等應由本院裁量加重其
    刑之情狀（原審卷第191頁，本院卷第132頁），揆之上開說
    明，裁量不予加重本刑，僅於後述量處具體宣告刑時併予審
    酌。
　⒉按犯第4條至第8條、第10條或第11條之罪，供出毒品來源，
    因而查獲其他正犯或共犯者，減輕或免除其刑，毒品危害防
    制條例第17條第1項定有明文。查本件因被告指認毒品來源
    林泓屹，警方遂依其指證於109年7月28日持臺灣臺北地方檢
    察署檢察官核發之拘票，拘提林泓屹到案，林泓屹嗣因涉犯
    販賣第二級毒品罪經該署檢察官以109年度偵字20549號、11
    0年度偵字第25786、28063號提起公訴等情，有臺灣臺北地
    方檢察署110年10月14日北檢邦荒109偵18990字第110908118
    8號函、臺北市政府警察局南港分局刑事案件報告書影本及
    上開起訴書各1份在卷可考（原審訴字卷第89頁、第97至99
    頁、第133至142頁），堪認本件確有因被告之供述而查獲本
    案所販賣之毒品之來源林泓屹之情，應依毒品危害防制條例
    第17條第1項規定減輕其刑，又該項有免除其刑之規定，依
    刑法第66條但書規定，得減輕其刑至三分之二。
　⒊按犯罪之情狀顯可憫恕，認科以最低度刑仍嫌過重者，得酌
    量減輕其刑，刑法第59條定有明文。又刑事審判旨在實現刑
    罰權之分配正義，故法院對有罪被告之科刑，應符合罪刑相
    當之原則，使輕重得宜，罰當其罪，以契合社會之法律感情
    ，此所以刑法第57條明定科刑時應審酌一切情狀，尤應注意
    該條所列10款事項以為科刑輕重之標準，並於同法第59條賦
    予法院以裁量權，如認犯罪之情狀可憫恕者，得酌量減輕其
    刑，俾使法院就個案之量刑，能斟酌至當。本件被告與李堃
    為熟識之同性友人，且依通訊監察譯文對話紀錄所示，當日
    兩人聯繫之初並非出於被告主動向李堃兜售毒品，而係閒聊
    過程中，由李堃先試探詢問被告有無甲基安非他命，且當次
    所交易之毒品並非大量，可預期之獲利不高，可謂僅屬親密
    友人間之互通有無，況且被告最終也未向李堃催討價金，其
    所為與無償轉讓不過一念之差，情輕法重，犯罪情狀顯有可
    憫恕之處，倘依修正前之販賣第二級毒品罪之最輕法定本刑
    為七年以上有期徒刑，經依毒品危害防制條例第17條第1項
    減輕其刑科以最低度刑仍嫌過重，應就被告本件販賣犯行，
    依刑法第59條之規定減輕其刑。且其刑有2種減輕事由，依
    刑法第70條、第71條第2項規定，先依較少之數即刑法第59
    條減輕之，再依毒品危害防制條例第17條第1項遞減之。
三、撤銷原判決（販賣第二級毒品罪〈含沒收〉部分）及本院科刑
　㈠原審以被告販賣第二級毒品之事證明確，因予論罪科刑，固
    非無見，惟查關於價金收付乙節，因證人李堃前後證述不一
    而有瑕疵，且此部分欠缺補強證據，不足證明被告已經收取
    本案約定之購毒價金2,500元，原審認定被告已經收取價金
    並依法諭知沒收該筆犯罪所得，且因而未衡酌全案案情是否
    情輕法重而未適用刑法第59條酌減其刑，即有未洽。被告上
    訴否認販賣犯行雖無理由，已經本院指駁如前，但所辯未收
    取價金一情，非無可採，原判決有上開可議之處，應就關於
    販賣毒品部分（含沒收）撤銷改判。
　㈡審酌被告無視法律禁令，販賣甲基安非他命給同性好友李堃
    ，使毒品氾濫，戕害國民身體健康及社會風氣，行為可議，
    但考量其犯罪之動機、手段、目的止於朋友間之互通有無，
    且數量非鉅，迄未取得價金，又被告犯後始終坦承交付毒品
    之客觀事實，犯後態度非劣，兼衡其自述之智識程度、家庭
    經濟生活狀況、於本案前已有施用毒品之不良素行等一切情
    狀，量處如主文第2項所示之刑。
　㈢被告所持用與李堃聯繫毒品交易使用之不詳廠牌行動電話1支
    （IMEI碼：000000000000000號，含門號0000000000號SIM卡
    1張），雖未扣案，惟係供被告本件販賣第二級毒品所用之
    物，應依毒品危害防制條例第19條第1項規定宣告沒收，並
    依刑法第38條第4項規定，於全部或一部不能沒收或不宜執
    行沒收時，追徵其價額。至於所約定之價金2,500元，無證
    據證明被告已實際收取，難認已享有犯罪所得，故不諭知沒
    收及追徵，併此敘明。
據上論斷，應依刑事訴訟法第369條第1項前段、第364條、第299
條第1項前段、第300條，判決如主文。
本案經檢察官游忠霖提起公訴，檢察官壽勤偉到庭執行職務。
中　　華　　民　　國　　111 　年　　11　　月　　30　　日
                    刑事第六庭  審判長法　官  劉方慈
                                      法　官  蕭世昌
                                      法　官  許曉微
以上正本證明與原本無異。
如不服本判決，應於收受送達後20日內向本院提出上訴書狀，其
未敘述上訴之理由者並得於提起上訴後20日內向本院補提理由書
（均須按他造當事人之人數附繕本）「切勿逕送上級法院」。
                                      書記官  徐仁豐
中　　華　　民　　國　　111 　年　　11　　月　　30　　日
附錄：本案論罪科刑法條全文
修正前毒品危害防制條例第4條第2項
製造、運輸、販賣第二級毒品者，處無期徒刑或7年以上有期徒
刑，得併科新臺幣1,000萬元以下罰金。